【裁判字號】    97,上易,122
【裁判日期】    970909
【裁判案由】    侵權行為損害賠償
【裁判全文】
臺灣高等法院臺南分院民事判決  97年度上易字第122號
上  訴  人  丙○○
訴訟代理人  甲○○
被  上訴人  財團法人義勇消防人員安全濟助基金會
法定代理人  丁○○
訴訟代理人  戊○○
上列當事人間請求侵權行為損害賠償事件，上訴人對於中華民國
九十七年三月二十六日臺灣臺南地方法院第一審判決（九十六年
度訴字第一六九九號）提起上訴，本院於九十七年八月二十六日
言詞辯論終結，判決如下：
      主      文
原判決關於命上訴人給付超過新台幣壹佰壹拾伍萬零伍拾捌元本
息部分及該部分假執行之宣告，暨命負擔訴訟費用之裁判（確定
部分除外)，均廢棄。
上開廢棄部分，被上訴人在第一審之訴及假執行之聲請均駁回。
上訴人其餘上訴駁回。
第一審（除確定部分外）及第二審訴訟費用，由被上訴人負擔百
分之六，餘由上訴人負擔。
      事      實
甲、上訴人方面：
一、聲明：(一)原判決不利於上訴人部分廢棄。(二)前開廢棄部分，
    被上訴人在第一審之訴及假執行之聲請均駁回。
二、陳述：除與原判決記載相同者，茲引用之外，補稱：
  (一)本件爭執點在於上訴人所有花費之公關支出是否妥當，上訴
    人既然係基金會之董事長，即有對外代表基金會之職責，公
    關費用之支出在所難免，合法與否很難釐清。然而該費用均
    經董監事會決議，應屬合法支出，如果監督單位不認同，可
    逐項檢討是否合適，絕不能讓身為董事長之上訴人概括承受
    ，上訴人屬無給職，董監事亦是義務的。如認公關費支出不
    合法，至少花費在義消聯誼會及慰問董監事辛苦之贈品等公
    務上支出共計三十四筆，合計新台幣（下同）三十九萬四千
    九百零四元，絕非上訴人花費在私人公關支出上，應屬合法
    支出，應予扣除。
  (二)會議後的餐會全部董監事及長官都有參加，且基金會同意上
    訴人過去主持會務時，曾同意欲支薪每月五萬元給上訴人，
    然上訴人為了公益堅持不支薪，如當時支薪，上訴人將可支
    領二百四十萬元。被上訴人欲向上訴人催討因公支出之財務
    款僅約一百二十三萬元，上訴人連二百四十萬元都不要，還
    會貪圖這一百二十三萬元？
三、證據：除援用第一審所提證據外，補提出支出請單影本七件
    、本院九十五年度聲字第三一號民事裁定影本一件為證。
乙、被上訴人方面：
一、聲明：上訴駁回。
二、陳述：除與原判決記載相同者，茲引用之外，補陳：
  (一)依民法第五百三十五條、基金會章程第二條之規定，上訴人
    執行基金會事務動用之款項，只限於濟助義勇消防人員協助
    防救災、救護等勤務或參加各項演習、訓練時，因公傷亡人
    員之慰問用途。上訴人雖辯稱系爭支出乃為凝聚義勇消防人
    員之向心力，對外宣導與聯繫其他相關單位等對消防人員之
    照顧、贊助與肯定，顯然與章程明文之規定不符，為逾越受
    任人權限之行為，就此項損害，對委任人應依民法第五百四
    十四條負賠償之責。
  (二)基金會成立迄今，其經費收入只有基金孳息，從無受贈任何
    款項，且除濟助傷亡外，沒有其他對外業務，所以不需對外
    募集基金；又基金會董事均是具公益色彩之無給職，從而董
    監事無對外進行公關之必要。公關事務既與基金會業務執行
    無關，又非為達業務目的所必要，自難認其支出係屬合法，
    上訴人所指三十四筆，合計三十九萬四千九百零四元係花費
    在義消聯誼及慰問董監事辛苦之贈品，非其私人公關支出云
    云，不足採信，上訴人此部分支出屬越權之行為。
  (三)上訴人辯稱其於任職系爭基金會董事長任內所支出之餐費、
    菸酒及餽贈禮金等，均經董監事會表決通過，如果監督單位
    不認同可逐項檢討合適與否，絕不能讓身為董事長的上訴人
    概括承受云云，惟查：
    (1)上訴人不法支付之上開費用，係事後提報董監事會，且其
      提報之資料，均只有總數額之統案報告，也就是只有人事
      費用支出、業務費支出、事務費支出，從而董監事會只能
      就上訴人各該大項下為概括之形式上審閱，實際上無從就
      各該項下逐項逐筆為實質上之審查，更無法了解細目之使
      用情形。另上訴人身為董監事會之主席，又兼為該基金會
      之執行長，且聘請其女乙○○擔任會計人員，以致支用上
      開不法之餐費、菸酒並未事先經當時之董監事會實質審查
      ，只於每年之例行董監事會議時，統案概括送董監事會為
      形式上審閱，未為實質上之審查，更無法了解細目之使用
      情形。
    (2)上訴人支出系爭禮金、餐費等費用，其違反法令之事實，
      不論是否曾經基金會董事會、監事會之同意，均不影響上
      訴人所為係屬逾越權限行為之認定；又基金會之其他董事
      或監事是否應對基金會負損害賠償責任，與上訴人損害賠
      償責任有無認定亦無關聯，非上訴人所得執以卸責之抗辯
      事由。
三、證據：援用第一審所提證據為證。
丙、本院依職權調閱臺灣臺南地方法院檢察署九十三年度偵字第
    九四二八號丙○○背信等案全卷。
      理      由
一、被上訴人主張：上訴人為被上訴人基金會第三、四屆之董事
    長兼執行長，依基金會當時之章程第二條規定，基金會之款
    項，只能用於濟助義勇消防人員協助防救災、救護等勤務或
    參加各項演習、訓練時，因公傷亡人員之慰問用途，上訴人
    卻將基金會之款項，用於不合規定之餐費、菸酒及餽贈禮金
    等，合計一百二十二萬二千二百七十元，致其受有上開損害
    ，爰依民法第五百四十四條之規定，先位請求上訴人如數並
    加算法定利息返還，備位則依民法第一百八十四條第一項之
    規定，請求上訴人賠償等語（原審判命上訴人如數給付，就
    利息部分之請求，則准自九十六年九月二十九日起算之利息
    ，駁回其餘利息之請求，被上訴人就其敗訴部分未上訴已告
    確定，上訴人就其敗訴部分，提起上訴）。
二、上訴人則以：伊無違反委任契約之事，各項支出，皆經基金
    會董監事同意，各該支出均係公用支出非私人費用，至少就
    義消聯誼會及慰問董監事辛苦之贈品等支出三十九萬四千九
    百零四元，應屬合法等語，資為抗辯。
三、被上訴人主張，其係由台灣省政府編列一億五千萬元預算捐
    贈成立之財團法人，上訴人自八十九年十一月起至九十五年
    二月止，擔任被上訴人之董事長兼執行長，為無給職，上訴
    人於九十年二月至九十三年七月間，以基金會款項支出如原
    判決附表一至四所示之費用（其中有五筆重複計列，詳如下
    段四之(3)所述）被上訴人曾於九十六年九月十二日發函，要
    求上訴人於十日內繳回該款項，上訴人於次日收受該函件之
    事實，為上訴人所不爭執，並有基金會第三屆、第四屆董監
    事名冊、法人登記證書、捐助章程、本院九十六年度上易字
    第四四九號刑事判決、信函、郵件收件回執等件為證（見原
    審卷第九、十七至四九、六八、一二六頁），堪信為真實。
    茲被上訴人主張上訴人應如數賠償上開支出，上訴人否認其
    主張，並以前揭情詞置辯。則本件應審究者，乃：(一)上訴人
    就前項支出有無逾越權限，致被上訴人受有損害？(二)被上訴
    人損害為何？
四、經查：
  (一)按稱委任者，謂當事人約定，一方委託他方處理事務，他方
    允為處理之契約；受任人處理委任事務，應依委任人之指示
    ，並與處理自己事務為同一之注意；受任人因處理委任事務
    有過失，或因逾越權限之行為所生之損害，對於委任人應負
    賠償之責，民法第五百二十八條、第五百三十五條前段及第
    五百四十四條分別定有明文。上訴人既係被上訴人之董事長
    兼執行長，為受委託處理事務之人。而依兩造所不爭之基金
    會捐助章程第二條第一項之規定：「本會（被上訴人基金會
    ）以濟助因參加各項訓練、演習、協勤、救災等勤務時因公
    傷亡之人員為宗旨。」，則上訴人於執行受託事項時，即應
    於上開章程所定範圍內行使之。上訴人雖辯稱：其各項支出
    ，均經董監事會議通過，並無違法云云，因與上開章程規定
    明顯不合，自無可採。況且主管機關內政部曾於九十一年十
    二月十三日、九十二年二月十二日、三月二十一日、五月二
    十三日多次發函命上訴人改善基金會會款使用不當之情形，
    有內政部函影本可按（見原審卷第五十至五十六頁），是上
    訴人早已知悉其支用不合章程之事。又基金會係無給職，此
    觀章程第六條規定自明，其所辯董監事曾決議其按月支薪五
    萬元，其婉拒云云，亦非可信。原判決附表一至附表四所示
    之私人餐敘、紅白應酬、禮金及禮品等不符基金會捐助章程
    規定之費用，是否曾經被上訴人基金會董事會、監事會之同
    意，均不影響上訴人所為，係屬逾越權限之行為之認定。至
    於基金會之其他董事或監事，是否亦應對被上訴人負損害賠
    償之責，係屬另一問題，併予敘明。
  (二)上訴人又辯稱：原判決附表一至附表四所示之項目，其中關
    於義消聯誼會及慰問董監事辛苦之贈品等支出三十四筆，合
    計三十九萬四千九百零四元，非其私人公關支出，應予扣除
    云云。經查：
    (1)原判決附表一至四所示之項目為「董監事餐費」部分：
      【時間九十年十二月十五日、扣押物編號壹-18、金額
        二萬二千四百一十八元、項目董監事餐費】；
      【時間九十一年三月三十日、扣押物編號壹-21、金額
        四千四百元、項目董監事餐費】；
      【時間九十一年四月二日、扣押物編號壹-22、金額二
        萬零二百六十五元、項目董監事餐費】；
      【時間九十二年三月二十四日、扣押物編號壹-33、金
        額一萬三千二百八十元、項目理監事餐費】；
      【時間九十二年六月十六日、扣押物編號壹-36、金額
        三萬元、項目理監事餐費】。
      以上五筆支出，均業經內政部消防署逐項查核說明：「基
      金會召開董監事會議，依該會捐助章程規定，會後雖可辦
      理餐敘，惟本項支出與董監事會議日期未合，不符捐助章
      程規定」等語，此有該署九十三年十一月八日消署政字第
      ○九三○○二○四○三號函，及其檢送之費用明細查核表
      附於臺灣臺南地方法院檢察署九十三年度偵字第九四二八
      號背信等刑事案卷可稽（見台北市調查處證據卷第十至十
      九頁，按該卷第十一頁查核表所示，扣押物編號壹-22、
      董監事餐會金額二萬零二百六十五元部分之時間，誤載為
      「90.04.02」，應係「91.04.02」）。是上開五筆支出顯
      非召開董監事會議後之餐費支出，不能列入基金會之費用
      支出。上訴人主張應扣除，尚非可採。
    (2)原判決附表一【時間九十一年十一月十五日、扣押物編號
      壹-29、金額二萬五千六百四十七元、項目董監事餐費】
      部分，業經內政部消防署以上開函文查核說明：「查核該
      基金會於九十一年十一月十五日召開第三屆第四次董監事
      會議，本項支出尚符合該會捐助章程規定。」等語（見台
      北市調查處證據卷第十二頁），是上訴人主張扣除本筆支
      出，尚屬可採。
    (3)原判決附表一所示：【時間九十年四月二日、扣押物編
      號壹-22、金額二萬零二百六十五元、項目董監事餐費】
      ；【時間九十年四月二日、扣押物編號壹-22、金額六
      千五百元、項目與大隊顧問用餐】；【時間九十年四月
      二十二日、扣押物編號壹-22、金額四千九百元、項目與
      義消顧問用餐】；【時間九十年四月二十九日、扣押物
      編號壹-22、金額一萬元、項目酒】；附表二所示【時
      間九十年四月二日、扣押物編號壹-22、金額四千九百元
      、項目便餐】之支出，經核閱上開刑事卷所附台北市調查
      處扣押物封條編號6、62、68、69、96、103（即扣押物編
      號壹-22、壹-10）所扣押之被上訴人基金會九十年四月、
      九十一年四月支出憑證（見上開刑事卷卷外證物袋），被
      上訴人基金會於「九十」年四月份，並無上開項目之支出
      ，上開項目應係「九十一」年四月份之誤，且附表一、二
      亦已於九十一年四月份部分，列入上開五筆項目支出，足
      認原判決附表一、二有重複列計上開五筆支出金額之違誤
      ，應將該五筆共計四萬六千五百六十五元（計算式為：20
      ,265＋6,500＋4,900＋10,000＋4,900＝46,565）扣除。
    (4)就原判決附表一、二，除上開「董監事餐費」項目外，上
      訴人於本院辯稱應予扣除之「與顧問、義消、消防局會餐
      」、「新春聯誼」、「員工聚餐」、「花籃」、「義消、
      結婚、聯誼、自強活動禮金」、「盆栽」、「木匾」、「
      聯歡晚會」、「泡茶壺」、「春節禮盒」、「端午禮品」
      等支出項目，並非「濟助因參加各項訓練、演習、協勤、
      救災等勤務時因公傷亡之人員」之支出，事甚顯然，此部
      分其抗辯，顯非可採。
    (5)綜上，上訴人未遵守捐助章程規定，以基金會之孳息支付
      如原判決附表一至附表四所示（扣除(2)、(3)段所列）後，
      不符基金會捐助章程規定之費用，為一百一十五萬零五十
      八元（計算式為：1,222,270－25,647－46,565＝1,150,0
      58）。
    (6)被上訴人於九十六年九月十二日發函，請上訴人於九月二
      十八日前繳回違法支出之費用，上訴人已於九月十三日收
      受該函，則上訴人應自催告期限屆滿時之翌日起負遲延責
      任。
六、從而，被上訴人依民法第五百四十四條之規定，請求上訴人
    給付一百一十五萬零五十八元，及自九十六年九月二十九日
    起至清償日止，按年息百分之五計算之利息，為有理由，應
    予准許。逾此範圍所為之請求，為無理由，應予駁回。原審
    就上開應准許之範圍內，判命上訴人給付，並依兩造之陳明
    而分別酌定相當之擔保金額，為准、免假執行之宣告，核無
    不合；上訴意旨指摘原審關於此部分之判決為不當，聲明廢
    棄，為無理由，應予駁回。至原審命上訴人給付逾上開金額
    部分（即七萬二千二百一十二元部分），自有未洽，上訴意
    旨就此部分指摘原判決為不當，求為廢棄改判，為有理由，
    應由本院將此部分廢棄，改判如主文第二項所示。
八、結論：本件上訴為一部有理由，一部無理由，依民事訴訟法
    第四百五十條、第四百四十九條第一項、第七十九條，判決
    如主文。
中    華    民    國    97    年    9     月    9     日
                  民事第二庭    審判長法  官  王惠一
                                      法  官  李素靖
                                      法  官  吳上康
上為正本係照原本作成。
不得上訴。
中    華    民    國    97    年    9     月    12    日
                                      書記官  易慧玲


司法院資訊處製作；財團法人民間司法改革基金會備份。
